【裁判字號】    99,家上,171
【裁判日期】    990928
【裁判案由】    離婚
【裁判全文】
臺灣高等法院民事判決                 99年度家上字第171號
上  訴  人  乙○○
被 上訴 人  甲○○○
訴訟代理人  劉師婷律師
上列當事人間請求離婚事件，上訴人對於中華民國99年6月2日臺
灣板橋地方法院99年度婚字第285號第一審判決提起上訴，本院
不經言詞辯論，判決如下：
    主      文
原判決廢棄，發回臺灣板橋地方法院。
    事實及理由
一按「第一審之訴訟程序有重大之瑕疵者，第二審法院得廢棄原
  判決，而將該事件發回原法院。但以因維持審級制度認為必要
  時為限」，民事訴訟法第451條第1項定有明文。另「……所謂
  訴訟程序有重大之瑕疵者，係指第一審違背訴訟程序之規定，
  其違背與判決內容有因果關係，或因訴訟程序違背規定，不適
  於為第二審辯論及判決之基礎者而言」，已據最高法院48年台
  上字第127號著有判例。
二次按「言詞辯論期日，當事人之一造不到場者，得依到場當事
  人之聲請，由其一造辯論而為判決」、「有下列各款情形之一
  者，法院應以裁定駁回前條聲請，並延展辯論期日：一、不到
  場之當事人未於相當時期受合法之通知者……」，民事訴訟法
  第385條第1項前段、第386條第1款分別定有明文。又「言詞辯
  論期日當事人之一造不到場者，除該不到場之當事人係經再傳
  而仍不到場者，法院得依職權，令由一造辯論而為判決外，必
  經到場當事人之聲請，始得由其一造辯論而為判決」，亦有最
  高法院57年台上字第284號判例可參。
三經查，被上訴人起訴請求裁判離婚，經原審受理在案，並於民
  國99年6月2日為判決，原判決事實及理由欄第一段載：「本件
  被告經合法通知，未於言詞辯論期日到場，核無民事訴訟法第
  386條所列各款情形，爰依原告之聲請，由其一造辯論而為判
  決」。惟原審於99年5月12日行最後言詞辯論程序，該日僅被
  上訴人到場，上訴人未到場，依該日言詞辯論筆錄載：「本日
  辯論進行要領及記載明確之事項如下：「原告：聲明陳述同前
  。法官：無其他主張及舉證，就調查證據之結果為辯論。法官
  ：宣示本件辯論終結定99年6月2日下午5時整宣判」云云，有
  言詞辯論筆錄附卷足憑（原審卷第28頁），並未諭知上訴人（
  原審被告）經合法通知，無正當理由而未到場及詢問被上訴人
  （原審原告）是否聲請一造辯論而為判決，被上訴人復未聲請
  由其一造辯論而為判決，已經被上訴人自認：「〔被上訴人即
  原審原告在原審最後言詞辯論時，依照筆錄，未聲請一造辯論
  判決，有何意見？（提示原審筆錄）〕沒有聲請」等語（本院
  卷第48頁背面），顯然原審僅由到場之當事人為辯論後即為判
  決，就上訴人言，顯非本於當事人之言詞辯論為之，所踐行之
  訴訟程序自有重大瑕疵。
四再按「公示送達，應由法院書記官保管應送達之文書，而於法
  院之公告處黏貼公告，曉示應受送達人應隨時向其領取。但應
  送達者如係通知書，應將該通知書黏貼於公告處。除前項規定
  外，法院應命將文書之繕本、影本或節本，登載於公報或新聞
  紙，或用其他方法通知或公告之」，民事訴訟法第151條定有
  明文。而「關於公示送達之方法，依民事訴訟法第一百五十一
  條規定，除應由法院書記官保管應送達之文書，而於法院之牌
  示處黏貼公告，曉示應受送達人，應隨時向其領取外，法院並
  應命將文書之繕本或節本登載於公報或新聞紙，或用其他方法
  通知或公告之。兩者必須兼備，苟缺其一，即不生公示送達之
  效力」，業經最高法院75年台抗字第183號著為判例。原審對
  上訴人即原審被告之99年5月12日言詞辯論通知書係以公示送
  達方式為之，有原審報到單、筆錄可參（原審卷第22、25頁）
  。然原審僅命被上訴人將文書之繕本、影本或節本登載於新聞
  紙，未由法院書記官保管應送達之文書，而於法院之公告處黏
  貼公告，曉示應受送達人應隨時向其領取，此觀原審全卷僅附
  一公示送達公告，上載：「……請登（全國版）報紙一天，登
  載後在（再）將全版頁報紙交送本院」，被上訴人將之一字不
  漏登載於99年4月3日蘋果日報第35版，有公示送達公告、該日
  蘋果日報第35版在卷可參（原審卷第26頁暨報紙）。再遍翻原
  審全卷未見法院書記官於法院之公告處黏貼公告，亦無公示送
  達證書附卷（公示送達證書範本見本院卷第49頁），顯然原審
  對上訴人之公示送達，僅依民事訴訟法第151條第2項之規定，
  命將文書之繕本或節本登載於公報或新聞紙，或用其他方法通
  知或公告之，未依同法第1項之規定於法院之牌示處黏貼公告
  ，揆諸上開規定、判例，不生公示送達之效力。堪認上訴人即
  原審被告於原審言詞辯論期日未經合法通知，已有民事訴訟法
  第386條所列第1款之情形，亦無准一造辯論而為判決之餘地，
  乃原審於判決書逕載「本件被告經合法通知，未於言詞辯論期
  日到場，核無民事訴訟法第386條所列各款情形，爰依原告之
  聲請，由其一造辯論而為判決」，所踐行之訴訟程序自有重大
  瑕疵。
五原審未察，對未經合法通知之原審被告逕為實體之判決，其訴
  訟程序自屬有重大之瑕疵，基此所為之判決，亦屬違背法令。
  上訴人未到場，無由同意由第二審法院就該事件自為實體之裁
  判，以補正上開訴訟程序之瑕疵。則為維持審級制度，自有將
  本事件發回原審法院更為裁判之必要。爰不經言詞辯論將原判
  決廢棄，發回原審法院重行審理，以符法制。
據上論結，本件上訴為有理由，依民事訴訟法第451條第1項、第
453條判決如主文。
中    華    民    國    99    年    9     月    28    日
                  民事第十七庭
                      審判長法  官  湯美玉
                            法  官  吳燁山
                            法  官  丁蓓蓓
正本係照原本作成。
如不服本判決，應於收受送達後20日內向本院提出上訴書狀，其
未表明上訴理由者，應於提出上訴後20日內向本院補提理由書狀
（均須按他造當事人之人數附繕本）上訴時應提出委任律師或具
有律師資格之人之委任狀；委任有律師資格者，另應附具律師資
格證書及釋明委任人與受任人有民事訴訟法第466條之1第1項但
書或第2項（詳附註）所定關係之釋明文書影本。如委任律師提
起上訴者，應一併繳納上訴審裁判費。
中    華    民    國    99    年    9     月    28    日
                            書記官  殷丹妮
附註：
民事訴訟法第466條之1（第1項、第2項）：
對於第二審判決上訴，上訴人應委任律師為訴訟代理人。但上訴
人或其他法定代理人具有律師資格者，不在此限。
上訴人之配偶、三親等內之血親、二親等內之姻親，或上訴人為
法人、中央或地方機關時，其所屬專任人員具有律師資格並經法
院認為適當者，亦得為第三審訴訟代理人。

司法院資訊處製作；財團法人民間司法改革基金會備份。
